【裁判字號】    94,重上更(二),222
【裁判日期】    950322
【裁判案由】    違反山坡地保育利用條例等
【裁判全文】
臺灣高等法院臺中分院刑事判決   94年度重上更(二)字第222號
上  訴  人
即  被  告  乙○○
                    高雄市○○.
選任辯護人  劉喜律師
上列上訴人因違反山坡地保育利用條例等案件，不服臺灣彰化地
方法院88年度訴字第105號中華民國88年10月12日第一審判決（
起訴案號：臺灣彰化地方法院檢察署87年度偵字第9554號），提
起上訴，經判決後，由最高法院第2次發回更審，本院判決如下
：
    主  文
原判決撤銷。
乙○○違反水土保持法第十二條第一項之規定，未先擬具水土保
持計畫，致生水土流失，處有期徒刑壹年。緩刑年。如附圖
(2)編號2所示之柏油路（面積零點壹陸壹公頃）沒收。
    事  實
一、乙○○明知其所有坐落彰化縣芬園鄉○○○段第557-75、55
    7-76地號土地及彰化縣芬園鄉縣○段889-3地號土地，及國
    有坐落彰化縣芬園鄉○○○段第557-355地號土地、賴春成
    、莊素靜、莊素梅、莊素真、莊素旼、莊崇仁、莊林碧霞、
    莊崇堯、莊崇沛、莊崇伯等人所共有之彰化縣芬園鄉縣○段
    889-1地號土地（起訴書漏載縣庄段之土地，及同安寮段557
    -76、557-355地號土地；並贅列同安寮段557-72、557-73、
    557-74地號土地），業經臺灣省政府於85年3月6日以85府農
    水字第12314號公告、86年10月8日以86府農水字第168867號
    公告為山坡地保育利用條例第3條及水土保持法第3條第3款
    所稱之山坡地後，為其所有坐落彰化縣芬園鄉○○○段第55
    7-75、557-76地號土地及彰化縣芬園鄉縣○段889-3地號土
    地之水土保持義務人，依山坡地保育利用條例、水土保持法
    之規定，開發時應擬具水土保持計畫，送請主管機關即彰化
    縣政府核定。如未先擬具水土保持計畫送請主管機關核定許
    可且未經他人同意，即不得擅自占用或從事修建道路、興建
    房屋、堆積土石等開發、使用。其於86年7月7日取得之彰化
    縣政府工務局核發，准於所有坐落彰化縣芬園鄉○○○段第
    557-72至557-76地號等4筆土地興建擋土牆之雜項建造執照
    後，為開設農場、種植樹木，且其所有上開4筆及同安寮段
    之土地，必須通行賴春成等人所有之前開縣庄段889-1地號
    土地，竟意圖自己不法之利益，於民國（下同）87年10月初
    某日起，未經主管機關彰化縣政府之核定，亦未經國有山坡
    地主管機關、私有地土地所有人之同意，復未依水土保持法
    第8條第4款規定，須經調查規劃，依水土保持法技術規範實
    施水土保持之處理與維護，即擅自雇請不知情之工人駕駛挖
    土機等器械，假借興建擋土牆之名義（僅於上開土地東方鄰
    附近民宅較低處，興建一排擋土牆），為便利通行而在前開
    山坡地將該處原僅一甚小之牛車道小徑，開挖整地、鋪設於
    其所有土地上如附圖(1)編號2之柏油路、鋪設於賴春成等人
    所有土地上如附圖(2)編號2所示之柏油路，占用之面積0.163
    1公頃，而擅自從事修建道路之開發，並在其所有土地上興
    建如附圖(1)編號4所示之房屋、在如附圖(1)編號5所示之地點
    堆置土石。致現場部分樹木遭連根拔起，開挖處清晰可見樹
    根裸露，並有土石下滑情形，而致生水土流失。迨至87年10
    月15日上午10時左右，在上開地點為彰化縣政府農業局人員
    會同彰化縣警察局刑警隊人員取締而查獲。
二、案經臺灣高等法院臺中分院檢察署發交及彰化縣政府函送臺
    灣彰化地方法院檢察署檢察官偵查起訴。
    理  由
一、訊據上訴人即被告（下稱被告）乙○○雖坦承有於上開期間
    ，在上開地點施工等情，惟矢口否認有何上開犯行，辯稱：
    其僅係依彰化縣政府工務局核發之雜項建築執照，在靠近相
    鄰住家處興建一排擋土牆，上開土地原本就有一條舊牛車道
    ，供人通行，兩旁亦有無主墳墓，雜草叢生，其為了興建樹
    藝中心，僅將該便道拓寬，將雜亂墳墓遷移而已，之所以鋪
    設柏油，乃就地取材，為了防止砂土沖刷而下，危及下方住
    戶安全，應不致於發生危險，而縣政府承辦人員並未予阻止
    或告知事先應申請核准，事後才予取締，顯係卸免其行政責
    任，又歷經多次豪雨，上開土地並無水土流失情事。且其所
    有之土地為袋地，必須通行案外人賴春成等人所共有之彰化
    縣芬園鄉縣○段889-1地號土地，其本得向鄰地所有人請求
    通行及開設道路，故其所為主觀上並無犯罪之故意，僅屬民
    事補償問題，並不構成犯罪云云。惟查：
  被告乙○○所有上開坐落彰化縣芬園鄉○○○段第557-75、
    557-76 地號土地及彰化縣芬園鄉縣○段889-3地號土地，及
    國有坐落彰化縣芬園鄉○○○段第557-355地號土地、案外
    人賴春成等人所共有之彰化縣芬園鄉縣○段889-1地號土地
    均屬山坡地，業經臺灣省政府於85年3月6日以85府農水字第
    12314 號公告、86年10月8日以86府農水字第168867號公告
    為山坡地保育利用條例第3條及水土保持法第3條第3款所稱
    之山坡地，有彰化縣政府87年11月24日87彰府農保字第2191
    32號函所附上開臺灣省政府公告及臺灣省山坡地範圍地段明
    細表，及彰化縣政府農業局水土保持課所提供上開縣庄段部
    分土地亦屬山坡地之圖示（附於原審卷證物袋）等在卷可憑
    ，且依土地登記簿謄本所載，上開土地均編定為山坡地保育
    區農牧用地，自屬山坡地無誤。
  被告乙○○於上揭山坡地開挖整地，鋪設寬約20至30米之柏
    油路面，現場洗石機械旁有堆放砂石，開挖整地處下方有多
    處民宅供人居住，現場部分樹木均遭連根拔起，開挖處清晰
    可見樹根裸露，並有土石下滑情形，現場之環境破壞情形甚
    為嚴重之事實，業據檢察官於87年10月30日現場勘驗，製有
    勘驗筆錄1份，並有彰化縣政府87年10月21日八七彰府農保
    字第196749號函送彰化縣政府違反水土保持法案件處分書、
    彰化縣政府88年3月19日八八彰府農保字第051652號函、彰
    化縣政府查察取締山坡地違規案件取締報告書、彰化縣政府
    農業局坡地管理勘查紀錄表、彰化縣政府查報取締違規使用
    山坡地巡查記錄、現場照片16張，以及檢察官勘驗現場（未
    會同測量）時，飭警拍攝遭濫行開挖整地後之現場照片58張
    附卷可資佐證，並經證人江培進於原審及本院上訴審、證人
    錢彥菖於本院更(一)審證述明確。從上開資料足認：現場開挖
    整地範圍甚廣，土石泥砂處處可見，並鋪設柏油路、興建房
    屋、堆置砂石堆，致現場部分樹木遭連根拔起，開挖處清晰
    可見樹根裸露，並有土石下滑情形，參酌卷附行政院農業委
    員會於85年2月1日85農林字第5103609A號函、85年11月4日
    85 農林字第85152560A號函文中，均稱有符合水土保持法第
    35 條第1項第1款至第7款情形之一者，即可稱為「水土流失
    」，查樹木本來即有涵養水源之功能，乃眾所皆知之理，則
    現場樹木遭連根拔起，樹根裸露，即可謂符合水土保持法第
    35 條第1項第2款「破壞地表或地下水源涵養」之情形，而
    足認已致生水土流失，並無須具有專業知識經驗之水土保持
    相關機關、團體實地勘驗後始能認定，故被告辯稱本件並無
    發生水土流失之結果部分，並不可採。
  又被告乙○○在上開地點開挖整地並鋪設柏油部分，業已占
    用到國有坐落彰化縣芬園鄉○○○段第557-355地號土地、
    案外人賴春成、莊素靜、莊素梅、莊素真、莊素旼、莊崇仁
    、莊林碧霞、莊崇堯、莊崇沛、莊崇伯等人所共有之彰化縣
    芬園鄉縣○段889-1地號土地，業經原審法院分別於88年2月
    22 日、88年8月26日會同彰化地政事務所測量人員測量無誤
    ，有刑事勘驗筆錄2件、現場照片21張、彰化縣彰化地政事
    務所88年3月29日彰地二字第3848號、88年9月2日彰地二字
    第11508號函檢送之彰化地政事務所土地複丈成果圖各1紙附
    卷，及彰化縣彰化地政事務所88年6月17日 (88)彰地一字第
    7703號函檢送之土地登記簿影本、地籍膠片圖等件在卷可按
    ，且被告亦未取得上開土地共有人之同意使用該土地，並經
    證人即共有人莊素真、賴春成於原審（見原審卷第178頁）
    ，證人莊素真於本院上訴審（見本院上訴卷第40頁）分別到
    庭證述屬實，被告辯稱曾經某一地主同意云云，無從採信。
  按「土地因與公路無適宜之聯絡，致不能為通常使用者，土
    地所有人得通行周圍地以至公路。」固為民法第787條第1項
    所明定，惟此袋地所有人之必要通行權，對於通行地因此所
    受之損害，應支付償金。且有通行權人，亦應於通行必要之
    範圍內，擇其周圍地損害最少之處所及方法為之，亦為同條
    文所明定，被告縱有袋地通行權，亦應經法定程序取得鄰地
    所有人之同意，並支付償金，選擇損害最少之處所及方法為
    之，始為妥當，非謂其可不經鄰地所有人之同意，擅自開發
    拓寬道路並鋪設柏油路面。且查被告在附圖(2)複丈成果圖編
    號2所示之柏油路，其寬度在1公分到1.5公分之間，以該成
    果圖之比例尺1/1200計算，其實際寬度在1200公分（12公尺
    ）到1800公分（18公尺）之間，亦明顯寬於一般山區○○道
    路，是其所為亦不有悖於上開民法應以損害最少之方式為之
    之規定，故被告主張其有袋地通行權之辯解，亦不足採。
  再參酌被告乙○○於原審所提出於87年9月委託長勁工程顧
    問有限公司編製之農地整地計畫書，顯見其於案發前，即已
    知悉應事先擬具水土保持計畫，送請主管機關即彰化縣政府
    核定。且此水土保持計劃，與其事前所取得興建擋土牆之雜
    項執照，其間區別甚大，被告自無不知之理，而無從以該核
    准興建擋土牆之雜項建造執照，執為其本案開挖整地之合法
    依據。
  再按檢察官就被告之全部犯罪事實以實質上或裁判上一罪起
    訴者，因其刑罰權單一，在審判上為一不可分割之單一訴訟
    客體，法院自應就全部犯罪事實予以合一審判，以一判決終
    結之，如僅就其中一部分加以審認，而置其他部分於不論，
    即屬刑事訴訟法第379條第12款所稱「已受請求之事項未予
    判決」之違法；此與可分之數罪如有漏判，仍可補判之情形
    ，迥然有別。又法院不得就未經起訴之犯罪審判，刑事訴訟
    法第268條固定有明文。然犯罪是否業經起訴，應依據檢察
    官起訴書所記載之犯罪事實為斷。如就犯罪之基本構成要件
    事實，已有記載，即應認為已經起訴。而犯罪之時間、地點
    ，除有特殊情形外，並非構成犯罪事實之要素，起訴書關於
    犯罪時間、地點之記載，旨在辨別犯罪之同一性，縱對犯罪
    之時間、地點、手段記載略有錯誤，仍應認為已經起訴。查
    本件起訴書雖記載：「被告乙○○自87年10月初起，在彰化
    縣芬園鄉○○○段第557-72、557-73、557-74、557-75地號
    之山坡地上，假借興建擋土牆為由擅自僱工，駕駛挖土機大
    肆開挖整地、鋪設柏油路面，嚴重破壞地表水源涵養功能，
    致生水土流失」；其證據並所犯法條記載：「被告於右揭山
    坡地大肆濫行開挖整地、鋪設寬廣柏油路面、嚴重破壞自然
    環境之事實，業據本檢察官親至現場勘驗，製有勘驗筆錄1
    份，並有彰化縣政府查獲時所拍攝之違法整地施工現場照片
    16張，以及本署勘驗現場時飭警拍攝遭濫行開挖整地後之現
    場照片58張附卷可資佐證」等語。就被告未依水土保持法之
    規定，擬具水土保持計畫，送請主管機關核定在山坡地上，
    擅自開挖整地、鋪設路面，破壞地表水源涵養功能，致生水
    土流失之事實，均已一一明白認定詳細記載，依此項記載，
    已達於可得確定之程度，而無礙於犯罪同一性之辨別。雖原
    審於88年2月22日會同彰化縣政府人員及彰化地政事務所勘
    驗測量現場，囑託彰化地政事務所測量結果，被告開挖整地
    、鋪設路面之地號係在被告所有彰化縣芬園鄉○○○段第55
    7-75、557-76地號及案外人莊素真、賴春成等人所共有同鄉
    縣○段第889-1地號，暨中華民國所有同鄉○○○段第557-3
    55地號之山坡地上，檢察官所指之地號部分有誤，但其所指
    犯罪之地點，依據勘驗筆錄及現場照片所顯示之證據，並無
    錯誤，並非未經起訴，本院仍應予以審理。
  綜上所述，本件事證已臻明確，被告乙○○之犯行堪以認定
    ，應依法論科。至彰化縣芬園鄉公所92年1月30日芬鄉農業
    字第0920000823號函（見本院更(一)卷第44頁）雖稱，本案之
    山坡地自87年10月15日經警查獲迄今，並無因天災（颱風或
    大雨）而發生崩塌之紀錄，惟該鄉公所只表明該所查無資料
    ，並不表示該山坡地並無水土流失之情形，況且，「致生水
    土流失」與「致釀成災害」之概念並不相同，此參酌水土保
    持法第32條第1、2項，山坡地保育利用條例第35條第3項之
    規定自明，故上開鄉公所之函覆內容尚採為有利被告之認定
    依據，附此說明。
二、查被告乙○○係坐落彰化縣芬園鄉○○○段第557-75、557-
    76地號土地及彰化縣芬園鄉縣○段889-3地號山坡地之土地
    所有人，但未先擬具水土保持計畫取得主管機關許可，即在
    上開土地從事開發致生水土流失，係違反水土保持法第12條
    第1項而犯同法第33條第3項前段之罪。查被告在87年10月初
    某日至87年10月15日，在上開自己所有之土地上開挖整地、
    鋪設柏油路、興建房屋、堆置土石等行為，其各侵害之法益
    同一，各行為之獨立性薄弱，依一般社會觀念，於時空上難
    以強行區隔，在刑法評價上，以視為數個舉動之接續行為，
    合為包括之一行為予以評價為合理，各屬接續犯，而為包括
    一罪。又被告未經國有山坡地主管機關、私有地土地所有人
    之同意，亦未依水土保持法第8條第4款規定，須經調查規劃
    ，依水土保持法技術規範實施水土保持之處理與維護，即擅
    自占用國有坐落彰化縣芬園鄉○○○段第557-355地號山坡
    地土地及案外人賴春成等人所共有之彰化縣芬園鄉縣○段
    889-1地號山坡地土地，並在彰化縣芬園鄉縣○段889-1地號
    土地從事鋪設柏油路之開發行為，致生水土流失，係違反水
    土保持法第32條第1項前段在公有及私人山坡地內未經同意
    擅自從事修建道路之開發，致生水土流失罪。被告僱用不知
    情之工人在上開土地上進行開挖整地等行為，為間接正犯。
    被告所犯上開2罪間，係1行為觸犯2罪名，為想像競合犯，
    應從一重之論以水土保持法第33條第3項前段之罪（上開2罪
    之法定刑雖均為6月以上5年以上有期徒刑，得併科新臺幣60
    萬元以下罰金之罪，但因水土保持法第32條第1項但書有情
    節輕微顯可憫恕者，得減輕或免除其刑之規定，而水土保持
    法第33條第3項則無類似之規定，故本院認後者應為較重之
    罪）。又水土保持法為山坡地保育利用條例及刑法第320條
    第2項竊佔罪之特別法，依「特別法優於普通法」之原則，
    應優先適用水土保持法之規定處斷，無須論以上開山坡地保
    育利用條例及刑法竊佔罪。又公訴人於起訴書就除彰化縣芬
    園鄉○○○段第557-75地號以外之土地部分雖均漏未記載，
    且就水土保持法第32條第1項前段部分於起訴法條中未加以
    論列，惟本院認與已起訴之事實具有想像競合之裁判上一罪
    關係，自為起訴效力所及，本院仍得加以審理。
三、原審以被告乙○○罪證明確，予以論罪科刑，固非無見，惟
    查：(甲)山坡地保育利用條例係65年4月29日公布施行，該條
    例有關保育、利用及水土保持之實施範圍，僅及於行政院依
    該條例第3條規定公告之「山坡地」，其他高山林地、水庫
    、河川上游集水區○○道兩岸、海岸及沙灘等地區之水土保
    持工作，則不包括在內。嗣政府鑑於台灣國土資源有限，地
    陡人稠，土質脆弱，加以山坡地過度開發利用，致地表沖蝕
    、崩塌嚴重，每逢颱風豪雨，常導致嚴重災害，為建立完善
    之水土保持法規制度，積極推動各項水土保持工作，發揮整
    體性水土保持之治本功能，乃針對經濟建設發展需要及水土
    保持發展情形，於83年5月27日制定水土保持法，將所有需
    要實施水土保持地區作一整體之規範，並將山坡地保育利用
    條例中有關山坡地之水土保持事項一併納入本法之規定範圍
    ，於第8條第1項第5款明定山坡地之開發及堆積土石等處理
    、利用，應經調查規劃，依水土保持技術規範實施水土保持
    之處理與維護。該法所稱之山坡地，依同法第3條第3款規定
    ，係指國有林事業區、試驗用林地、保安林地，及經中央或
    直轄市主管機關參照自然形勢、行政區域或保育、利用之需
    要，就標高在一百公尺以上，或標高未滿一百公尺，而其平
    均坡度在百分之五以上者劃定範圍，報請行政院核定公告之
    公、私有土地，其範圍已較山坡地保育利用條例第3條所稱
    之山坡地為廣，且該法第1條第2項規定：「水土保持，依本
    法之規定；本法未規定者，適用其他法律之規定」。是就立
    法沿革、法律體例、立法時間及立法目的而言，水土保持法
    係山坡地保育利用條例之特別法，行為人所為，倘皆合於上
    揭二法律之犯罪構成要件，自應優先適用水土保持法（最高
    法院93年度台上字第5164號、3380號判決參照），故原審認
    山坡地保育利用條例係水土保持法之特別法，應優先適用山
    坡地保育利用條例之規定，自有誤會；(乙)坐落彰化縣芬園鄉
    ○○○段第557-355地號土地，係國有由財政部國有財產局
    管理之土地，有彰化縣彰化地政事務所92年4月7日彰地一字
    第0920004570號函檢送之土地登記簿謄本1份可稽，原判決
    誤為被告所有之土地，致其認定事實及適用法律均有違誤，
    尚有未洽；(丙)原判決漏未敘明其在上開土地雇請不知情之工
    人駕駛挖土機等器械開挖整地，為間接正犯，亦有疏漏。被
    告上訴意旨否認犯罪固不足取，惟原判決既有上開可議之處
    ，即屬無可維持，應予撤銷改判。
四、爰審酌被告乙○○謀一己私益，為圖經營農場，不思依法先
    擬具水土保持計畫，設置維護設施，致土石流失，破壞生態
    景觀，所生危害之程度不輕，及犯後之態度等一切情狀，量
    處如主文第2項所示之刑。如附圖(2)編號2所示之柏油路（面
    積0.1631公頃），為被告所有並因犯本條之罪所得之工作物
    ，應依水土保持法第32條第5項之規定宣告沒收。又被告雇
    工使用之挖土機等器械，並無證據足認係被告所有之物，尚
    難併予宣告沒收。又適用水土保持法第32條第5項之規定沒
    收者，應以行為人係犯水土保持法第32條之罪為限（最高法
    院93年度台上字第323號判決參照），故被告於自己土地上
    鋪設如附圖(1)編號2之柏油路、興建如附圖(1)編號4所示之房
    屋等工作物，依上說明，本院亦無從加以沒收。又被告前未
    曾受有期徒刑以上刑之宣告，有臺灣高等法院前案紀錄表1
    紙在卷可稽，本院認其經此次判刑後，當知所悔悟，而無再
    犯之虞，因認所宣告之刑以暫不執行為適當，故予宣告緩刑
    3年。
據上論斷，應依刑事訴訟法第369條第1項前段、第364條、第299
條第1項前段，水土保持法第32條第1項前段、第5項、第33條第3
項前段，刑法第11條前段、第55條、第74條第1款，判決如主文
。
本案經檢察官甲○○到庭執行職務。
中    華    民    國    95    年    3     月    22    日
                刑事第十一庭  審判長法  官  黃  梅  月
                                    法  官  黃  日  隆
                                    法  官  林  宜  民
上列正本證明與原本無異。
如不服本判決應於收受送達後十日內向本院提出上訴書狀，其未
敘述上訴之理由者並得於提起上訴後十日內向本院補提理由書（
均須按他造當事人之人數附繕本）。
                                    書記官  林  桂  鳳
中    華    民    國    95    年    3     月    24    日
                                                      Ｆ


司法院資訊處製作；財團法人民間司法改革基金會備份。
